臺灣高等法院刑事判決　　　　　　　 95年度交上易字第268號
上　訴　人　臺灣新竹地方法院檢察署檢察官
被　　　告　甲○○
　　　　　　　　　　號
　　　　　　乙○○
上列二人共同
選任辯護人　沈志成律師
　　　　　　王信仁律師
上列上訴人因被告等過失致死案件，不服臺灣新竹地方法院95年
度交訴字第35號，中華民國95年8月16日第一審判決（起訴案號
：臺灣新竹地方法院檢察署95年度偵字第605號），提起上訴，
本院判決如下：
    主  文
上訴駁回。
    理  由
一、公訴意旨略以：被害人譚蘭妹於民國94年1月10日晚間7時15
    分許，橫越新竹縣湖口鄉○○路欲返回其位於八德路2段732
    號住處，先穿越八德路之台一線由楊梅往新豐之南下車道並
    越過中央分隔島，於進入八德路之台一線由新豐往楊梅之北
    上內側快車道，先遭真實姓名年籍均不詳之人駕駛車號不詳
    之自用小客車撞及，而後倒臥在北上內側快車道上，該車復
    向右擦撞同向右前方機車優先車道上由謝其佑騎乘之車號
    GMM-797號重型機車，致謝其佑人車倒地受有頭部外傷併蜘
    蛛膜下腔出血之傷害，所駕駛之機車跌落路旁水溝內。其後
    行駛於八德路北上內側快車道之其他車號不詳之車輛、由被
    告甲○○所駕駛之車牌號碼3763-KS號自小客車及由被告乙
    ○○所駕駛之車號Z3-6511號自小客車，均未及時注意車前
    狀況，採取適當反應措施，因閃避不及亦輾過譚蘭妹，致譚
    蘭妹因胸腹部多重嚴重性創傷而當場死亡。被告甲○○、乙
    ○○查覺肇事後，將車輛停靠路旁，其餘肇事車輛則逕行駛
    離現場（謝其佑所涉過失致死犯行，另為不起訴處分）。因
    認被告甲○○、乙○○2人，各犯刑法第276條第1項之過失
    致死罪嫌。
二、按犯罪事實應依證據認定之，無證據不得認定犯罪事實。又
    不能證明被告犯罪者，應諭知無罪之判決，刑事訴訟法第15
    4條、第301條第1項分別定有明文。又事實之認定，應憑證
    據，如未能發現相當證據，或證據不足以證明，自不能以推
    測或擬制之方法，為裁判基礎（最高法院40年臺上字第86號
    判例參照）；認定不利於被告之事實，須依積極證據，苟積
    極證據不足為不利於被告之事實認定時，即應為有利於被告
    之認定，更不必有何有利之證據（最高法院30年上字第816
    號判例參照）；且認定犯罪事實，所憑之證據，無論直接或
    間接證據，其為訴訟上之證明，須於通常一般之人均不致有
    所懷疑，而得確信其為真實之程序者，始得據之為有罪之認
    定，倘其證明尚未達到此一程度，而有合理性懷疑之存在時
    ，即無從為有罪之認定（最高法院76年台上字第4986號判例
    參照）。次按刑事訴訟法第161條已於91年2月8日修正公布
    ，其第1項規定：檢察官就被告犯罪事實，應負舉證責任，
    並指出證明之方法。因此，檢察官對於起訴之犯罪事實，應
    負提出證據及說服之實質舉證責任。倘其所提出之證據，不
    足為被告有罪之積極證明，或其指出證明之方法，無從說服
    法院以形成被告有罪之心證，基於無罪推定之原則，自應為
    被告無罪判決之諭知（最高法院92年台上字第128號判例參
    照）。
三、公訴人認被告2人涉犯刑法第276條第1項之過失致死罪嫌，
    係以告訴人丙○○於偵查中證述；證人張秀英警詢中證述；
    證人陳曉伶、蔣明霖於偵查中證述；證人范織友（起訴書誤
    載為范纖友）、林純興於警詢中證述；被告2人於偵查中供
    述；道路交通事故調查報告表及卷附現場照片；同案被告謝
    其佑於偵查中供述；車號GMM-797號重型機車車損之勘驗筆
    錄及照片；內政部警政署刑事警察局94年3月3日刑醫字第09
    400 19479號鑑驗書1份；新竹縣警察局94年6月30日竹縣警
    刑四字第094005995號函及所附照片8幀；新竹縣警察局94年
    6月14日竹縣警刑四字第09 4005470號函及所附照片2幀；內
    政部警政署刑事警察局94年9月2日刑鑑字第0940086683號鑑
    定書1份；法務部法醫研究所鑑定書1份；相驗屍體證明書、
    相驗驗斷書、勘驗筆錄各1份，為其論據。
四、訊據被告2人均堅詞否認有何過失致死犯行，被告甲○○辯
    稱：前面已經有其他的車輛輾過，我只是跟在他們後面，我
    只是減速通過，但是我的車輪沒有壓到死者，死者是在我的
    底盤下面通過，我發現前面有黑黑不明物體，起初我以為那
    是麻布袋，所以我減速，讓它從我的底盤通過，因為當時天
    色是暗的，我沒有看清楚，所以我以為是麻布袋，當時因為
    車流量大，所以我沒有辦法向右，但是我肯定我沒有輾過他
    。被告乙○○辯稱：我的車子是跟在甲○○後面，當時車子
    很多，我當初看起來像是報紙，當時有很多車子經過，我直
    覺上以為是報紙，所以直接跟著通過等語。辯護人辯護意旨
    稱：法醫研究所第一份鑑定書稱死者是先被撞倒，然後才被
    碾壓，本案乙○○最少是第三部車，所以沒有和他有因果關
    係，而甲○○至少不是第一台車，如果按照死者傷勢來看，
    甲○○的車子至少應該有碰撞的痕跡，而且前方一直有車子
    在開，所以甲○○應該不是第二台車等語。
五、經查：
(一)被害人譚蘭妹因本件車禍致死之事實，業經臺灣新竹地方法
    院檢察署檢察官督同法醫師相驗屬實，並有現場照片16幀、
    勘驗筆錄1份、臺灣新竹地方法院檢察署相驗屍體證明書1紙
    、臺灣新竹地方法院檢察署相驗報告書1份（見94相17：23
    至30頁、36至37頁、55頁、56至60頁）等件在卷可憑。
(二)被害人譚蘭妹於94年1月10日下午7時15分許，橫越新竹縣湖
    口鄉○○路欲返回其位於八德路2段732號住處，在附近先穿
    越八德路之台一線由楊梅往新豐之南下車道並越過中央分隔
    島，進入八德路之台一線由新豐往楊梅之北向內側車道，先
    遭真實姓名年籍均不詳之人駕駛車牌號碼不詳之自用小客車
    撞及，而倒臥在北上路段內側車道上，復遭行駛在八德路之
    北上內側車道之其他車號不詳之車輛輾壓，嗣被告甲○○所
    駕駛之車號3763-KS號自小客車、被告乙○○所駕駛之車號
    Z3-6511號自小客車始行經該處並有以車身輾壓被害人等事
    實，此為被告2人於原審所不爭執，並有道路交通事故現場
    圖2紙、道路交通事故調查報告表2紙、上開現場照片16 幀
    、履勘現場筆錄1份、勘驗筆錄1份、內政部警政署刑事警察
    局於94年5月10日所出具之刑鑑字第0940024232號鑑定書1份
    、內政部警政署刑事警察局於94年3月3日所出具之刑醫字第
    0940019479號鑑驗書、新竹縣警察局於94年6月14日所出具
    之竹縣警刑四字第0943005470號函1紙及所附照片2幀、新竹
    縣警察局於94年6月30日所出具之竹縣警刑四字第094300599
    5號函1紙及所附照片8幀、新竹縣警察局刑事案件證物採驗
    紀錄表2紙、法務部法醫研究所（94）醫鑑字第0098號鑑定
    書1份、內政部警政署刑事警察局於94年9月2日所出具之刑
    鑑字第0940086683號鑑定書1份附卷可稽（見94 相17：12至
    13頁、14至15頁、23至30頁、42至43頁、48至49 頁、106至
    121頁、132頁、141至142頁、145、146至149頁、151至152
    頁、155-1至159頁、161至162 頁），堪認為真實。
(三)本件所應審認者，在於(1)被告2人有無起訴書所載之未注意
    車前狀況之過失行為？(2)被告2人駕車輾壓被害人之行為與
    被害人之死亡結果間是否具有相當因果關係？經查：
１、按刑法上之過失犯，以行為人對於結果之發生，應注意並能
    注意而不注意為成立要件。查：(1)本案案發日期即94年1 月
    10日之日沒時間為下午5時25分許，有中華民國94年度日出
    日沒時刻表在卷可按，而本案車禍時間為晚上，車禍地點之
    路段並無裝設路燈等情，亦有原審電話紀錄在卷可參，另據
    道路交通事故調查報告表載明，當時天陰、夜間無照明、無
    號誌等情狀，堪認被害人遭前車撞擊而倒臥內側車道時，該
    處為天色昏暗、無照明之情狀。(2)台一線為省道，係往來南
    北之重要幹道，而車禍發生時間之晚間7時15分許，正屬下
    班車潮之尖峰時段，被告2人所辯：車流量大之情，應非虛
    妄。(3)在天色昏暗、無照明且車流量大等情狀下，難認被告
    2人能注意而未注意到被害人倒臥車道之車前狀況。又汽車
    在同一車道行駛，除擬超越前車外，後車與前車之間應保持
    隨時可以煞停之距離，道路交通安全規則第94年第1項定有
    明文。本件，依被告2人上開辯解，係誤認前方地面為麻布
    袋或報紙，顯見係因光線昏暗不明，致不知係被害人躺臥地
    上，並非未保持可以煞停距離而肇事，告訴代理人指稱：車
    輛如保持一定間距，就不會輾過云云，自不可採。
２、次按刑法上之過失，其過失行為與結果間，在客觀上有相當
    因果關係始得成立。所謂相當因果關係，係指依經驗法則，
    綜合行為當時所存在之一切事實，為客觀之事後審查，認為
    在一般情形下，有此環境、有此行為之同一條件，均可發生
    同一之結果者，則該條件即為發生結果之相當條件，行為與
    結果即有相當之因果關係。反之，若在一般情形下，有此同
    一條件存在，而依客觀之審查，認為不必皆發生此結果者，
    則該條件與結果不相當，不過為偶然之事實而已，其行為與
    結果間即無相當因果關係（最高法院76 年台上字第192號判
    例）。被告甲○○雖否認有輾過被害人，惟其於警詢已自承
    ：我有壓到一樣東西，後來我姐姐告訴我是壓到人，我趕緊
     把車停到路邊，下車察看等語。證人即被告甲○○姐姐陳
    曉伶於偵查中亦證稱：車右側有感覺壓到東西，就停車查看
    等語 (相驗卷第135頁)。且查被告2人所駕上開車輛，車盤
    下發現有明顯之血跡反應，有新竹縣警察局94年6月30日竹
    縣警刑四字第0943005995號函及附件照片可參 (相驗卷第
    145頁)；又該2輛汽車底盤之血跡與死者譚蘭妹型別相同，
    亦有內政部警政署刑事警察局鑑驗書乙紙在卷可憑 (相驗卷
    150頁)，足認被告2人駕車行經該路段，確有輾壓過被害人
    肢體無誤。所辯車輪沒有壓到死者，死者是在我的底盤下面
    通過云云，自不可採。
３、至被告2人所駕車輛，是否為最後2部輾壓過被害人之車輛乙
    節。查被告甲○○於檢察官勘驗時，供稱：當時包含我與乙
    ○○的車子，共有5、6部車，前車與我距離很遠，所以我無
    法看到前車在肇事地點所為的動作，也不清楚前車的車型與
    車號，當時該處車流量頗大，因為車速較慢，漸漸與車潮拉
    開，有點距離。通過時發現有一堆東西，沒有動，我那時以
    為是貨車掉落的帆布而已，所以沒有閃避等語 (相驗卷第40
    、53、54頁)；被告乙○○於警詢則供稱：我跟甲○○所駕
    之自小客車，壓到後立刻停下，在路旁等警察到來。2人並
    一致供稱：我們將車子慢慢靠邊停時，並沒有車子從我們的
    旁邊經過。但我們停車時，卻發現有一台閃黃燈，顯然他是
    在我們之前就停車了，且該車顯然是開在我們的前面等語(
    相驗卷第54頁)。足認被告2人行車經過肇事地點時，被害人
    早已倒臥該處，且2人停車後無其他車輛再通過。又證人范
    織友於警詢稱：我於94年1月10日19時15分許，駕駛車號CJ-
    9133自小客車，行經該路段前，看到有人撞躺在內側車道上
    ，我立刻煞車停下來，在現場前停下來等語 (相驗卷第34頁
    )；證人林純興證稱：當時我駕駛車號3961-HQ因前方由范織
    友所駕自小客車緊急煞車，我煞車不及追撞其後等語 (相驗
    卷第32頁)。核與警繪現場圖相符 (相驗卷第12頁)，另證人
    謝其佑於警詢供稱：伊於94年1月10日下午19時10分許，駕
    駛重機車MGG-797號行經該處時，有一部自小客車突然切出
    來撞上我，然後我車子滑倒，當我醒來時已經在醫院等語 (
    相驗卷第28頁)，而依現場勘驗筆錄，被告甲○○所駕上開
    3763-KS車輛，外型並無明顯刮擦痕及撞擊處，鈑金完整 (
    相驗卷第42頁)，足認謝其佑所駕機車係與被告甲○○之前
    駕駛自小客車之人相撞，並非與被告甲○○相撞。被告2人
    行經該處後，隨後跟來之范織友已緊急煞車，林純興再追撞
    范織友車輛，並無其他車輛再輾壓被害人，被告2人所駕車
    輛係最後2部輾過被害人之車輛，堪予認定。
４、依法務部法醫研究所出具之（94）醫鑑字第0098號鑑定書載
    明被害人死亡原因為：死者疑先遭自右而來自小客車撞倒
    ，形成右小腿保險桿高度位置骨折，及兩膝蓋內側相互碰撞
    之瘀傷。繼之遭後續而來之車輛輾壓胸部，造成心臟及肺
    臟嚴重外傷，當場死亡。再接續而來車輛部分輾壓過死者
    腹部，形成無明顯出血生理反應之剝皮傷及腹腔器官粉碎外
    傷等情（見94相17：155-1至159頁）。顯見被害人死亡後，
    尚有遭車輛輾壓之事實。嗣本院再函請法務部法醫研究所補
    充鑑定，該所於95年12月13日以法醫理字第0950004939號函
    復稱：死者身上有無生理性反應之死後傷，因此最後一部車
    Z3-6511輾壓過死者時，死者已確定死亡，而3763-KS輾過死
    者時，死者是否已經死亡，無法確定 (本院卷第49頁)。從
    而，被告乙○○駕車壓過被害人時，被害人確定已死亡。至
    被告甲○○開車輾過被害人之際，被害人是否已經死亡，既
    無法確定，公訴人亦未能舉證證明被害人當時尚存活，依罪
    疑唯輕法則，應做有利於被告之認定，即認被害人當時已死
    亡。縱認被告2人具有過失行為，揆諸上開判例說明，被告2
    人之過失行為與被害人之死亡結果間，亦無相當因果關係存
    在。
(四)綜上所述，公訴人提出之證據及指明之證據方法，無足認定
    被告2人均有起訴書所載之未注意車前狀況之過失行為，亦
    無足認定被告2人駕車輾壓被害人之行為與被害人之死亡結
    果間具有相當因果關係。此外，復查無其他積極切確之證據
    足資證明被告2人有何過失致死之犯行，既不能證明被告犯
    罪，是揆諸前揭判例、說明，自應依法為被告2人無罪判決
    之諭知。
六、原審本於上開相同之認定，認不能證明被告2人犯罪，諭知
    無罪之判決，認事用法，尚無違誤。檢察官循被害人家屬請
    求，提起上訴，核無理由，上訴應予駁回。
七、據上論斷，應依刑事訴訟法第368條，判決如主文。
本案經檢察官呂光華到庭執行職務。
中　　華　　民　　國　　96　　年　　2　　月　　7 　　日
                  刑事第九庭審判長法  官  劉景星
                                  法  官  官有明
                                  法  官  陳世宗
以上正本證明與原本無異。
不得上訴。
                                  書記官  丁淑蘭
中　　華　　民　　國　　96　　年　　2 　　月　　9 　　日
